---
title: "Uso_internet_mensual"
format: html
editor: visual
---

## Uso de internet mundial

En este trabajo buscamos comprobar la siguiente hipotesis: "En la última década (2013-2023), **las regiones compuestas por países de ingresos bajos** (Low income y Lower middle income) han mostrado **una tasa de crecimiento porcentual en el acceso a internet** superior a la de las regiones de ingresos altos (Upper middle income y High Income), aunque su penetración absoluta siga siendo significativamente menor."

Para esto primero **instalamos las librerias:**

```{r}
  library(readr)
  library(janitor) 
  library(dplyr)
  library (tidyr)

```

Abrimos las **bases de datos:**

```{r}
uso_internet <- read_csv("../data/internet_users_world_wide.csv",skip=4) 

paises <- read_csv("../data/metadata_countries_internet_users.csv") 
```

Vemos las **primeras observaciones** para ver como estan los datos:

```{r}
  head(uso_internet)

  head (paises)


```

Luego de leer los archivos CSV y ver como es la tabla gracias al "head" **normalizamos los nombres de las columnas a traves de una funcion:**

```{r}
normalizacion = function(uso_internet, clean = TRUE, which = "cols") {

  if (clean) {
    data_clean = janitor::clean_names(uso_internet)
  } else {
    data_clean = uso_internet
  }

  if (which == "both") {
    data_clean = data_clean |> 
      janitor::remove_empty(which = "cols") |> 
      janitor::remove_empty(which = "rows")
  } else {
    data_clean = janitor::remove_empty(data_clean, which = which)
  }

  return(data_clean)
}

internet_clean = normalizacion(uso_internet, which = "both")
paises_clean = normalizacion(paises, which = "both") 
```

**Sacamos las variables** que no vamos a usar, sacamos "special notes" a traves de un **select**:

```{r}
paises_clean = paises_clean %>% 
  select ( country_code, region, income_group, table_name)
```

Pasamos de **formato wide a long** la base "internet_clean":

```{r}
long_internet <- internet_clean %>%
  select(country_name, country_code, indicator_name, indicator_code, x2013:x2023) %>%
  pivot_longer(
    cols = x2013:x2023,
    names_to = "year",
    values_to = "usu_internet"
  ) %>%
  mutate(year = as.numeric(gsub("x", "", year)))

```

Identificamos si en nuestra nueva base hay **valores faltantes (na)**

```{r}
long_internet %>%
  summarise(
    total_filas = n(),
    nas_internet = sum(is.na(usu_internet))
  )
```

Al encontrar los valores faltantes (462) **los eliminamos de la base** para que no modifiquen nuestro promedio a partir de la funcion **drop_na:**

```{r}
long_internet <- long_internet %>%
  drop_na(usu_internet)
```

Una vez que tenemos limpia nuestra base sobre el uso de internet, **hacemos un left join para matchear las tablas long_internet y piases_clean:**

```{r}
tablas_joined <- long_internet %>%
  left_join(paises_clean, by = "country_code")
```

Para comprobar la hipotesis debemos hacer **el promedio de ingresos por region**, **agrupando por region y año**: Para esto utilizamos las funciones de summarize y group by.

```{r}
tabla_ingresos <- tablas_joined %>%
group_by(income_group, year, region, indicator_name) %>%
summarise(
prom = mean(usu_internet, na.rm = TRUE),
.groups = "drop"
)

```

**Convertimos en factores los caracteres** para poder asignarle un valor de forma jerarquica a internet join y no de forma alfabetica. Luego con la **funcion arrange** lo que hacemos es ordenarlo definitivamente de forma jeraerquica, de menor a mayor.

```{r}
tablas_joined$income_group = factor(
  tablas_joined$income_group,
  levels = c(
    "Low income",
    "Lower middle income",
    "Upper middle income",
    "High income"
  )
)
tablas_joined = tablas_joined %>%
  arrange(income_group, year)
```

Ahora armamos la **tabla final para poder comprobar la hipotesis**:

```{r}

resultado_hipotesis = 
  
  tablas_joined %>% group_by(year, income_group, indicator_name) %>%


summarize(
usu_internet = mean(usu_internet, na.rm = TRUE)
) %>%


pivot_wider(
names_from = income_group,
values_from = usu_internet
) %>%

select(
year,
`Low income`,
`Lower middle income`,
`Upper middle income`,
`High income`,
indicator_name
)

```

**Exportamos** un archivo llamado resultado_hipotesis.csv a la carpeta /output.

```{r}
file_name = file.path("../output", "resultado_hipotesis.csv")
write.csv(resultado_hipotesis, file_name, row.names = FALSE)
```
