---
title: "cesus income usa"
date: "`r Sys.Date()`"
lang: es
execute:
  echo: true
  output: true
  eval: true
  cache: true
format:
  html:
    toc: true
    toc-location: left
    toc-title: "Contenidos"
    embed-resources: true
    theme: cosmo
    code-fold: false
    code-tools: true
    df-print: paged
    include-in-header:
      text: |
        <style>
        body {
          text-align: justify;
          font-size: 16px;
          line-height: 1.6;
        }
        h1, h2, h3 {
          color: #2C3E50;
        }
        .callout {
          margin-top: 1.5em;
          margin-bottom: 1.5em;
        }
        </style>
---

## PREPARACION PARA LA CARGA DE DATOS: 

Instalamos los paquetes que vamos a utilizar:

```{r}
# Instalamos pacman si no está disponible para gestionar paquetes
if (!require("pacman")) install.packages("pacman")

# Cargamos todas las librerías requeridas para la sesión
pacman::p_load(
  tidyverse,        # Manipulación de datos (dplyr, tidyr) y visualización (ggplot2)
  here,             # Manejo de rutas de archivos 
  caret,            # Herramientas para partición de datos (train/test split)
  scales,           # Formateo de ejes y etiquetas en gráficos (porcentajes, comas)
  broom,            # Convertir outputs de modelos en dataframes (tidy, glance, augment)
  modelsummary,     # Creación de tablas de regresión estilo publicación académica
  kableExtra,       # decoración de tablas kable
  marginaleffects,  # Cálculo de efectos marginales y predicciones 
  yardstick,        # Métricas de evaluación de clasificación (ROC, AUC, Matriz de Confusión)
  patchwork         # Organizar el apilado y composición de figuras
)
```

```{r}
#Cargamos nuestros datos con la libreria here. 

base <- read_csv(here("TP3", "data", "adult_census_USA.csv"))

```

## LIMPIEZA DE VARIABLES 

Primero nos encargamos de volver binaria la variable de income, para luego poder correr bien nuestros modelos.

```{r}
#Modificamos la variable de income para que sea mas facil para predecir. 
base <- base %>% mutate ( 
  income_bin = ifelse (income == ">50K", 1, 0))

```

Ahora hacemos la seleccion de las variables que vamos a utilizar para predecir nuestros modelos. Las que vamos a elegir son las siguientes: age, education_num, hours_per_week, marital_status e income.

El criterio fundamental para decidir si debemos aplicar una transformación a los datos o incluir un término de interacción **no es correr modelos a ciegas**, sino **ver la distribución de los datos**.

```{r}
base_mod <- base %>% select (income, income_bin, age, sex, education_num, occupation, hours_per_week, marital_status)
```

Miramos la distribucion de las variables para saber como conviene modificarlas para nuestro estudio:

```{r}
table (base_mod$age)

base_mod$age%>% 
  density(na.rm = TRUE) %>% 
  plot (.,
        main = "distribucion de la edad", 
        xlab = " ")

table (base_mod$education_num)

base_mod$education_num%>% 
  density(na.rm = TRUE) %>% 
  plot (.,
        main = "distribucion de la educacion", 
        xlab = " ")

table (base_mod$hours_per_week)

base_mod$hours_per_week%>% 
  density(na.rm = TRUE) %>% 
  plot (.,
        main = "distribucion de las horas trabajadas", 
        xlab = " ")

table (base_mod$marital_status)

base_mod$marital_status%>% 
  density(na.rm = TRUE) %>% 
  plot (.,
        main = "distribucion del estado civil de las personas ", 
        xlab = " ")
```

```{r}

#Modificamos las horas trabajadas transformandolo en variables binarias

base_mod <- base_mod %>%
  mutate(

    married = ifelse(marital_status %in%
                       c("Married-civ-spouse",
                         "Married-AF-spouse"), 1,

                     ifelse(marital_status %in%
                              c("Never-married",
                                "Divorced",
                                "Separated",
                                "Widowed",
                                "Married-spouse-absent"), 0, NA)),

    never_married = ifelse(marital_status == "Never-married", 1,

                           ifelse(marital_status %in%
                                    c("Married-civ-spouse",
                                      "Married-AF-spouse",
                                      "Divorced",
                                      "Separated",
                                      "Widowed",
                                      "Married-spouse-absent"), 0, NA)),

    div_sep = ifelse(marital_status %in%
                       c("Divorced",
                         "Separated"), 1,

                     ifelse(marital_status %in%
                              c("Married-civ-spouse",
                                "Married-AF-spouse",
                                "Never-married",
                                "Widowed",
                                "Married-spouse-absent"), 0, NA)),

    widowed_other = ifelse(marital_status %in%
                             c("Widowed",
                               "Married-spouse-absent"), 1,

                           ifelse(marital_status %in%
                                    c("Married-civ-spouse",
                                      "Married-AF-spouse",
                                      "Never-married",
                                      "Divorced",
                                      "Separated"), 0, NA))
  )
```

## BALANCE DE DATOS: 

Una vez que tenemos todos los datos mas ordenados y limpios, nos fijamos si estan balanceados

```{r}
{r}
# Comprobamos el balance de nuestra variable objetivo
message("Distribución de la variable objetivo (income_bin):")
print(table(base_mod$income_bin))
message("Proporciones:")
print(prop.table(table(base_mod$income_bin)) |> round(3))
```

De esta forma, podemos observar que nuestros datos se encuentran balanceados ya que la variable objetivo, income_bin, cuenta con 52% que pertenencen a la categoria de ingresos bajos, mientras que hay un 47% que pertenecen a personas con ingresos altos o superiores a USD50k. Por lo tanto, solo enocontramos una diferencia de 4 puntos porcentuales entre ambas categorias.

## VISUALIZACIONES BIVARIADAS: 

```{r}
# Paleta de colores para income_binaria
paleta_income <- c("0" = "#4e79a7", "1" = "#f28e2b")

```

#### DISTRIBUCION DE EDAD VS INCOME 

```{r}
# Edad vs Income (Density Plot)
plot_age <- base_mod |>
  ggplot(aes(x = age, fill = factor(income_bin), color = factor(income_bin))) +
  geom_density(alpha = 0.5, linewidth = 0.8) +
  scale_fill_manual(values = paleta_income, name = "Ingreso",
                    labels = c("0" = "<=50K", "1" = ">50K")) +
  scale_color_manual(values = paleta_income, name = "Ingreso",
                     labels = c("0" = "<=50K", "1" = ">50K")) +
  labs(
    title = "Distribución por Edad",
    x     = "Edad (años)",
    y     = "Densidad"
  ) +
  theme_minimal(base_size = 14) +
  theme(
    plot.title      = element_text(face = "bold", size = 15),
    legend.position = "bottom"
  )

print (plot_age)
```

#### DISTRIBUCION DE HORAS TRABAJADAS POR SEMANA VS INCOME

```{r}
# Horas por semana vs Income (Violin + Boxplot)
plot_hours <- base_mod |>
  ggplot(aes(x = factor(income_bin), y = hours_per_week,
             fill = factor(income_bin), color = factor(income_bin))) +
  geom_violin(alpha = 0.3, linewidth = 0.5, width = 0.8) +
  geom_boxplot(width = 0.2, alpha = 0.8, color = "gray20", outlier.shape = NA) +
  scale_fill_manual(values = paleta_income, guide = "none") +
  scale_color_manual(values = paleta_income, guide = "none") +
  scale_x_discrete(labels = c("0" = "<=50K", "1" = ">50K")) +
  labs(
    title = "Horas Trabajadas por Semana",
    x     = "Nivel de Ingreso",
    y     = "Horas por semana"
  ) +
  theme_minimal(base_size = 14) +
  theme(plot.title = element_text(face = "bold", size = 15))

print (plot_hours)

```

#### NIVEL DE EDUCACION VS INCOME 

```{r}
#Education_num vs Income (Violin + Boxplot)
plot_edu_num <- base_mod |>
  ggplot(aes(x = education_num, fill = factor(income_bin), color = factor(income_bin))) +
  geom_density(alpha = 0.5, linewidth = 0.8) +
  scale_fill_manual(values = paleta_income, name = "Ingreso",
                    labels = c("0" = "<=50K", "1" = ">50K")) +
  scale_color_manual(values = paleta_income, name = "Ingreso",
                     labels = c("0" = "<=50K", "1" = ">50K")) +
  labs(
    title = "Distribución por años de educacion",
    x     = "Eduacion (años)",
    y     = "Densidad"
  ) +
  theme_minimal(base_size = 14) +
  theme(
    plot.title      = element_text(face = "bold", size = 15),
    legend.position = "bottom"
  )

print (plot_edu_num)

```

## ¿POR QUE TRANSFORMAR LAS VARIABLES? Y ¿POR QUE REALIZAR INTERACCIONES?: 

A partir de las visualizaciones exploratorias, decidimos transformar las variables continuas en categorías binarias para facilitar la interpretación del modelo logístico.

Para la **edad**, se construyeron grupos asociados a distintas etapas del ciclo laboral (jóvenes, adultos jóvenes, adultos y mayores), debido a que los ingresos suelen variar según la experiencia acumulada y la trayectoria laboral. Entonces, resulta mas comodo analizar diferencias entre etapas de vida que asumir un efecto lineal.

Para **educación**, se modifico la variable en niveles educativos (educación baja, secundaria, terciaria incompleta, universitaria y posgrado). Esta transformación se debe a que se asume que distintos niveles educativos generan retornos salariales diferentes en el mercado de trabajo.

Por ultimo, las **horas trabajadas por semana** se agruparon en categorías (part-time, full-time estándar, jornada extendida y sobrecarga laboral). Esta decisión permite captar como los diferentes tipos de trabajo afectan los ingresos.

## DECISIONES DE TRANSFORMACION 

Entonces, luego de ver como se distribuyen las variables hacemos algunas modificaciones para mejorar los modelos y su interpretacion:

```{r}
#Modificamos la educacion, transformandolo en variables binarias 
base_mod <- base_mod %>%
  mutate(

    educ_baja = ifelse(education_num %in% c(1:8), 1,
                       ifelse(education_num %in% c(9:16), 0, NA)),

    educ_secundaria = ifelse(education_num %in% c(9,10), 1,
                             ifelse(education_num %in% c(c(1:8),11:16), 0, NA)),

    educ_terc_inc = ifelse(education_num %in% c(11,12), 1,
                           ifelse(education_num %in% c(c(1:10),13:16), 0, NA)),

    educ_universitaria = ifelse(education_num == 13, 1,
                                ifelse(education_num %in% c(1:12,14:16), 0, NA)),

    educ_posgrado = ifelse(education_num %in% c(14:16), 1,
                           ifelse(education_num %in% c(1:13), 0, NA))
  )
```

```{r}
#Modificamos la edad
base_mod <- base_mod %>%
  mutate(

    edad_joven = ifelse(age >= 17 & age <= 29, 1,
                        ifelse(age >= 30, 0, NA)),

    edad_adulto_joven = ifelse(age >= 30 & age <= 44, 1,
                               ifelse(age < 30 | age >= 45, 0, NA)),

    edad_adulto = ifelse(age >= 45 & age <= 59, 1,
                         ifelse(age < 45 | age >= 60, 0, NA)),

    edad_mayor = ifelse(age >= 60, 1,
                        ifelse(age < 60, 0, NA))
  )
```

```{r}
#Modificamos las horas 
base_mod <- base_mod %>%
  mutate(

    horas_part_time = ifelse(hours_per_week < 35, 1,
                             ifelse(hours_per_week >= 35, 0, NA)),

    horas_full_time = ifelse(hours_per_week >= 35 &
                               hours_per_week <= 44, 1,
                             ifelse(hours_per_week < 35 |
                                      hours_per_week >= 45, 0, NA)),

    horas_extendido = ifelse(hours_per_week >= 45 &
                               hours_per_week <= 59, 1,
                             ifelse(hours_per_week < 45 |
                                      hours_per_week >= 60, 0, NA)),

    horas_sobrecarga = ifelse(hours_per_week >= 60, 1,
                              ifelse(hours_per_week < 60, 0, NA))
  )
```

## DECISION DE INTERACCION: 

Vamos a incorporar una interacción entre **horas trabajadas por semana y sexo**, ya que el efecto de trabajar más horas puede no ser igual para hombres y mujeres. En general, trabajar jornadas más largas suele estar más asociado a ingresos altos en los hombres, mientras que en las mujeres este efecto puede verse limitado por una mayor carga de trabajo doméstico y de cuidados no remunerados. Por eso, incluir esta interacción permite analizar si el impacto de las horas trabajadas sobre el ingreso cambia según el sexo del individuo. 
