---
title: "cesus income usa"
date: "`r Sys.Date()`"
lang: es
execute:
  echo: true
  output: true
  eval: true
  cache: true
format:
  html:
    toc: true
    toc-location: left
    toc-title: "Contenidos"
    embed-resources: true
    theme: cosmo
    code-fold: false
    code-tools: true
    df-print: paged
    include-in-header:
      text: |
        <style>
        body {
          text-align: justify;
          font-size: 16px;
          line-height: 1.6;
        }
        h1, h2, h3 {
          color: #2C3E50;
        }
        .callout {
          margin-top: 1.5em;
          margin-bottom: 1.5em;
        }
        </style>
---

## PREPARACION PARA LA CARGA DE DATOS:

Instalamos los paquetes que vamos a utilizar:

```{r}
# Instalamos pacman si no está disponible para gestionar paquetes
if (!require("pacman")) install.packages("pacman")

# Cargamos todas las librerías requeridas para la sesión
pacman::p_load(
  tidyverse,        # Manipulación de datos (dplyr, tidyr) y visualización (ggplot2)
  here,             # Manejo de rutas de archivos 
  caret,            # Herramientas para partición de datos (train/test split)
  scales,           # Formateo de ejes y etiquetas en gráficos (porcentajes, comas)
  broom,            # Convertir outputs de modelos en dataframes (tidy, glance, augment)
  modelsummary,     # Creación de tablas de regresión estilo publicación académica
  kableExtra,       # decoración de tablas kable
  marginaleffects,  # Cálculo de efectos marginales y predicciones 
  yardstick,        # Métricas de evaluación de clasificación (ROC, AUC, Matriz de Confusión)
  patchwork         # Organizar el apilado y composición de figuras
)
```

```{r}
#Cargamos nuestros datos con la libreria here. 

base <- read_csv(here("TP3", "data", "adult_census_USA.csv"))

```

## LIMPIEZA DE VARIABLES

Primero nos encargamos de volver binaria la variable de income, para luego poder correr bien nuestros modelos.

```{r}
#Modificamos la variable de income para que sea mas facil para predecir. 
base <- base %>% mutate ( 
  income_bin = ifelse (income == ">50K", 1, 0))

```

Ahora hacemos la seleccion de las variables que vamos a utilizar para predecir nuestros modelos. Las que vamos a elegir son las siguientes: age, education_num, hours_per_week, marital_status e income.

```{r}
base_mod <- base %>% select (income, income_bin, age, sex, education_num, occupation, hours_per_week, marital_status)
```

Sin embargo, como el criterio fundamental para decidir si debemos aplicar una transformación a los datos o incluir un término de interacción **no es correr modelos a ciegas**, sino **ver la distribución de los datos vamos a** miramos la distribucion de las variables para saber como conviene modificarlas para nuestro estudio:

```{r}
table (base_mod$age)

base_mod$age%>% 
  density(na.rm = TRUE) %>% 
  plot (.,
        main = "distribucion de la edad", 
        xlab = " ")

table (base_mod$education_num)

base_mod$education_num%>% 
  density(na.rm = TRUE) %>% 
  plot (.,
        main = "distribucion de la educacion", 
        xlab = " ")

table (base_mod$hours_per_week)

base_mod$hours_per_week%>% 
  density(na.rm = TRUE) %>% 
  plot (.,
        main = "distribucion de las horas trabajadas", 
        xlab = " ")

table (base_mod$marital_status)

```

Entonces, una vez que observamos la distribucion de los datos, lo primero que cambiamos es la variable de married ya que creemos que es conveniente hacerlo.

```{r}

#Modificamos las horas trabajadas transformandolo en variables binarias

base_mod <- base_mod %>%
  mutate(

    married = ifelse(marital_status %in%
                       c("Married-civ-spouse",
                         "Married-AF-spouse"), 1,

                     ifelse(marital_status %in%
                              c("Never-married",
                                "Divorced",
                                "Separated",
                                "Widowed",
                                "Married-spouse-absent"), 0, NA)),

    never_married = ifelse(marital_status == "Never-married", 1,

                           ifelse(marital_status %in%
                                    c("Married-civ-spouse",
                                      "Married-AF-spouse",
                                      "Divorced",
                                      "Separated",
                                      "Widowed",
                                      "Married-spouse-absent"), 0, NA)),

    div_sep = ifelse(marital_status %in%
                       c("Divorced",
                         "Separated"), 1,

                     ifelse(marital_status %in%
                              c("Married-civ-spouse",
                                "Married-AF-spouse",
                                "Never-married",
                                "Widowed",
                                "Married-spouse-absent"), 0, NA)),

    widowed_other = ifelse(marital_status %in%
                             c("Widowed",
                               "Married-spouse-absent"), 1,

                           ifelse(marital_status %in%
                                    c("Married-civ-spouse",
                                      "Married-AF-spouse",
                                      "Never-married",
                                      "Divorced",
                                      "Separated"), 0, NA))
  )
```

## BALANCE DE DATOS:

Una vez que tenemos todos los datos mas ordenados y limpios, nos fijamos si estan balanceados

```{r}
# Comprobamos el balance de nuestra variable objetivo
message("Distribución de la variable objetivo (income_bin):")
print(table(base_mod$income_bin))
message("Proporciones:")
print(prop.table(table(base_mod$income_bin)) |> round(3))
```

De esta forma, podemos observar que nuestros datos se encuentran balanceados ya que la variable objetivo, income_bin, cuenta con 52% de las observaciones que pertenencen a la categoria de ingresos bajos, mientras que hay un 47% que pertenecen a personas con ingresos altos o superiores a USD50k. Por lo tanto, solo enocontramos una diferencia de 4 puntos porcentuales entre ambas categorias.

## VISUALIZACIONES BIVARIADAS:

```{r}
# Paleta de colores para income_binaria
paleta_income <- c("0" = "#4e79a7", "1" = "#f28e2b")

```

Entonces, como hicimos con la variable de "married", tambien vamos a observar como se distribuyen las variables de edad, horas trabajadas y nivel de educacion para analizar si es necesario modificar las mismas para analizarlas.

#### DISTRIBUCION DE EDAD VS INCOME

```{r}
# Edad vs Income (Density Plot)
plot_age <- base_mod |>
  ggplot(aes(x = age, fill = factor(income_bin), color = factor(income_bin))) +
  geom_density(alpha = 0.5, linewidth = 0.8) +
  scale_fill_manual(values = paleta_income, name = "Ingreso",
                    labels = c("0" = "<=50K", "1" = ">50K")) +
  scale_color_manual(values = paleta_income, name = "Ingreso",
                     labels = c("0" = "<=50K", "1" = ">50K")) +
  labs(
    title = "Distribución por Edad",
    x     = "Edad (años)",
    y     = "Densidad"
  ) +
  theme_minimal(base_size = 14) +
  theme(
    plot.title      = element_text(face = "bold", size = 15),
    legend.position = "bottom"
  )

print (plot_age)
```

#### DISTRIBUCION DE HORAS TRABAJADAS POR SEMANA VS INCOME

```{r}
# Horas por semana vs Income (Violin + Boxplot)
plot_hours <- base_mod |>
  ggplot(aes(x = factor(income_bin), y = hours_per_week,
             fill = factor(income_bin), color = factor(income_bin))) +
  geom_violin(alpha = 0.3, linewidth = 0.5, width = 0.8) +
  geom_boxplot(width = 0.2, alpha = 0.8, color = "gray20", outlier.shape = NA) +
  scale_fill_manual(values = paleta_income, guide = "none") +
  scale_color_manual(values = paleta_income, guide = "none") +
  scale_x_discrete(labels = c("0" = "<=50K", "1" = ">50K")) +
  labs(
    title = "Horas Trabajadas por Semana",
    x     = "Nivel de Ingreso",
    y     = "Horas por semana"
  ) +
  theme_minimal(base_size = 14) +
  theme(plot.title = element_text(face = "bold", size = 15))

print (plot_hours)

```

#### NIVEL DE EDUCACION VS INCOME

```{r}
#Education_num vs Income (Violin + Boxplot)
plot_edu_num <- base_mod |>
  ggplot(aes(x = education_num, fill = factor(income_bin), color = factor(income_bin))) +
  geom_density(alpha = 0.5, linewidth = 0.8) +
  scale_fill_manual(values = paleta_income, name = "Ingreso",
                    labels = c("0" = "<=50K", "1" = ">50K")) +
  scale_color_manual(values = paleta_income, name = "Ingreso",
                     labels = c("0" = "<=50K", "1" = ">50K")) +
  labs(
    title = "Distribución por años de educacion",
    x     = "Eduacion (años)",
    y     = "Densidad"
  ) +
  theme_minimal(base_size = 14) +
  theme(
    plot.title      = element_text(face = "bold", size = 15),
    legend.position = "bottom"
  )

print (plot_edu_num)

```

## ¿POR QUE TRANSFORMAR LAS VARIABLES? Y ¿POR QUE REALIZAR INTERACCIONES?:

A partir de las visualizaciones exploratorias, decidimos transformar las variables continuas en categorías binarias para facilitar la interpretación del modelo logístico.

Para la **edad**, se construyeron grupos asociados a distintas etapas del ciclo laboral (jóvenes, adultos jóvenes, adultos y mayores), debido a que los ingresos suelen variar según la experiencia acumulada y la trayectoria laboral. Entonces, resulta mas comodo analizar diferencias entre etapas de vida que asumir un efecto lineal.

Para **educación**, se modifico la variable en niveles educativos (educación baja, secundaria, terciaria incompleta, universitaria y posgrado). Esta transformación se debe a que se asume que distintos niveles educativos generan retornos salariales diferentes en el mercado de trabajo.

Por ultimo, las **horas trabajadas por semana** se agruparon en categorías (part-time, full-time estándar, jornada extendida y sobrecarga laboral). Esta decisión permite captar como los diferentes tipos de trabajo afectan los ingresos.

## DECISIONES DE TRANSFORMACION

Entonces, luego de ver como se distribuyen las variables hacemos algunas modificaciones para mejorar los modelos y su interpretacion:

```{r}
#Modificamos la educacion, transformandolo en variables binarias 
base_mod <- base_mod %>%
  mutate(

    educ_baja = ifelse(education_num %in% c(1:8), 1,
                       ifelse(education_num %in% c(9:16), 0, NA)),

    educ_secundaria = ifelse(education_num %in% c(9,10), 1,
                             ifelse(education_num %in% c(c(1:8),11:16), 0, NA)),

    educ_terc_inc = ifelse(education_num %in% c(11,12), 1,
                           ifelse(education_num %in% c(c(1:10),13:16), 0, NA)),

    educ_universitaria = ifelse(education_num == 13, 1,
                                ifelse(education_num %in% c(1:12,14:16), 0, NA)),

    educ_posgrado = ifelse(education_num %in% c(14:16), 1,
                           ifelse(education_num %in% c(1:13), 0, NA))
  )
```

```{r}
#Modificamos la edad
base_mod <- base_mod %>%
  mutate(

    edad_joven = ifelse(age >= 17 & age <= 29, 1,
                        ifelse(age >= 30, 0, NA)),

    edad_adulto_joven = ifelse(age >= 30 & age <= 44, 1,
                               ifelse(age < 30 | age >= 45, 0, NA)),

    edad_adulto = ifelse(age >= 45 & age <= 59, 1,
                         ifelse(age < 45 | age >= 60, 0, NA)),

    edad_mayor = ifelse(age >= 60, 1,
                        ifelse(age < 60, 0, NA))
  )
```

```{r}
#Modificamos las horas 
base_mod <- base_mod %>%
  mutate(

    horas_part_time = ifelse(hours_per_week < 35, 1,
                             ifelse(hours_per_week >= 35, 0, NA)),

    horas_full_time = ifelse(hours_per_week >= 35 &
                               hours_per_week <= 44, 1,
                             ifelse(hours_per_week < 35 |
                                      hours_per_week >= 45, 0, NA)),

    horas_extendido = ifelse(hours_per_week >= 45 &
                               hours_per_week <= 59, 1,
                             ifelse(hours_per_week < 45 |
                                      hours_per_week >= 60, 0, NA)),

    horas_sobrecarga = ifelse(hours_per_week >= 60, 1,
                              ifelse(hours_per_week < 60, 0, NA))
  )
```

## DECISION DE INTERACCION:

Para justificar la inclusión de un término de interacción (`horas trabajadas * sex`), primero debemos ver si la distribución del nivel educativo varía significativamente entre hombres y mujeres en nuestra muestra, y cómo se relaciona esto con el income.

```{r}
# Creamos variable categórica de jornada laboral
graf <- base_mod |>
  mutate(
    jornada = case_when(
      hours_per_week < 35                          ~ "Part-time",
      hours_per_week >= 35 & hours_per_week <= 44  ~ "Full-time",
      hours_per_week >= 45 & hours_per_week <= 59  ~ "Extendido",
      hours_per_week >= 60                         ~ "Sobrecarga"
    ) |> factor(levels = c("Part-time", "Full-time",
                            "Extendido", "Sobrecarga"))
  )


p_barras <- graf |>
  ggplot(aes(x = jornada, fill = factor(income_bin))) +
  geom_bar(position = "fill", alpha = 0.85, color = "white") +
  
  scale_fill_manual(values = c("0" = "#4e79a7", "1" = "#f28e2b"),
                    name   = "Ingreso",
                    labels = c("0" = "<=50K", "1" = ">50K")) +
  scale_y_continuous(labels = label_percent()) +
  labs(
    title    = "Prop. de ingresos según jornada laboral",
    subtitle = "¿Cambia el efecto de las horas trabajadas?",
    x        = "Tipo de jornada",
    y        = "Proporción"
  ) +
  theme_minimal(base_size = 14) +
  theme(
    plot.title           = element_text(face = "bold"),
    axis.text.x          = element_text(angle = 20, hjust = 1),
    panel.grid.major.x   = element_blank()
  )

p_barras

```

Sin embargo, si diferenciamos entre hombre y mujer (por sexo) podemos enocntrar qu elos ingresos difieren entre si.

```{r}
# Grafico de barras para entender la distribución del ingreso 
# segun las horas trabajadas, facetado por sexo.

p_interaccion_barras <- graf |>
  ggplot(aes(x = jornada, fill = factor(income_bin))) +
  geom_bar(position = "fill", alpha = 0.85, color = "white") +
  facet_wrap(~ sex) +
  scale_fill_manual(values = c("0" = "#4e79a7", "1" = "#f28e2b"),
                    name   = "Ingreso",
                    labels = c("0" = "<=50K", "1" = ">50K")) +
  scale_y_continuous(labels = label_percent()) +
  labs(
    title    = "Prop. de ingresos según jornada laboral x sexo",
    subtitle = "¿Cambia el efecto de las horas trabajadas dependiendo del sexo?",
    x        = "Tipo de jornada",
    y        = "Proporción"
  ) +
  theme_minimal(base_size = 14) +
  theme(
    plot.title           = element_text(face = "bold"),
    axis.text.x          = element_text(angle = 20, hjust = 1),
    panel.grid.major.x   = element_blank()
  )

p_interaccion_barras




```

Asi, el análisis muestra que la relación entre **horas trabajadas e ingresos altos** no es igual para hombres y mujeres. Aunque ambos grupos parten de niveles similares en jornadas *part-time*, a medida que aumentan las horas trabajadas la proporción de ingresos superiores a USD 50.000 crece mucho más entre los hombres que entre las mujeres. Esto indica que el efecto de las horas trabajadas varía según el sexo.

Entonces, una vez que observamos esto, decidimos incorporar la interacción entre **horas trabajadas por semana y sexo**, ya que el efecto de trabajar más horas no es igual para hombres y mujeres. En general, trabajar jornadas más largas suele estar más asociado a ingresos altos en los hombres, mientras que en las mujeres este efecto puede verse limitado por una mayor carga de trabajo doméstico y de cuidados no remunerados. Por eso, incluir esta interacción permite analizar si el impacto de las horas trabajadas sobre el ingreso cambia según el sexo del individuo. 

## AJUSTE DE MODELOS:

Primero fijamos nuestras categorias de referencia antes de correr los modelos:

-   Para la categoria **nivel de educacion** vamos a utilizar **educ_baja** la cual permite comparar cuánto aumenta la probabilidad de ingresos altos a medida que se asciende en el nivel educativo.

-   Para la categoria **edad** vamos a utilizar **edad_joven** la cual sirve para evaluar cómo cambia el ingreso a lo largo del ciclo laboral.

-   Para la categoria **horas trabajadas** vamos a utilizar **horas_part_time** la cual permite observar el efecto de trabajar jornadas más extensas respecto a quienes trabajan pocas horas.

-   Para la categoria de **estado civil** vamos a utilizar **married** ya que es la categoría más numerosa y esta asociada a mayores ingresos.

## MODELO 1:

```{r}
modelo_base <- glm(
  income_bin ~
    edad_adulto_joven +
    edad_adulto +
    edad_mayor +
    educ_secundaria +
    educ_terc_inc +
    educ_universitaria +
    educ_posgrado +
    horas_full_time +
    horas_extendido +
    horas_sobrecarga +
    never_married +
    div_sep +
    widowed_other +
    sex,
  family = binomial(link = "logit"),
  data = base_mod
)

summary (modelo_base)
```

## MODELO 2:

```{r}
modelo2 <- glm(
  income_bin ~
    edad_adulto_joven +
    edad_adulto +
    edad_mayor +
    educ_secundaria +
    educ_terc_inc +
    educ_universitaria +
    educ_posgrado +
    horas_full_time +
    horas_extendido +
    horas_sobrecarga +
    never_married +
    div_sep +
    widowed_other +
    sex +
    sex*horas_full_time +
    sex*horas_extendido +
    sex*horas_sobrecarga,
  family = binomial(link = "logit"),
  data = base_mod
)

summary (modelo2)
```

### INTERPRETACIONES DE RESULTADOS:

**MODELO BASE:** asume que el efecto de trabajar más horas es idéntico para hombres y mujeres. Bajo esta perspectiva, el género influye de manera constante sobre la probabilidad de obtener ingresos superiores a USD 50.000, mientras que las horas trabajadas tienen el mismo impacto independientemente del sexo.

Los resultados indican que la educación es el principal determinante de los ingresos altos. A medida que aumenta el nivel educativo, también crecen significativamente las probabilidades de pertenecer al grupo de mayores ingresos. Del mismo modo, los adultos presentan mayores probabilidades de alcanzar ingresos elevados que los jóvenes, y las personas casadas muestran una situación más favorable que quienes nunca se casaron, están divorciados o son viudos.

**MODELO 2 (INTERACTIVO):** introduce una interacción entre sexo y horas trabajadas para evaluar si el rendimiento económico asociado a una mayor dedicación laboral varía según el género. Los coeficientes de interacción son positivos y estadísticamente significativos, lo que sugiere que el beneficio de trabajar más horas es más pronunciado entre los hombres.

Una diferencia relevante entre ambos modelos es que, mientras el Modelo 1 muestra una ventaja promedio para los hombres en términos de ingresos, el Modelo 2 revela que dicha ventaja depende de la cantidad de horas trabajadas. Al incorporar la interacción, el efecto principal de ser hombre se vuelve negativo, pero este resultado se compensa con los efectos positivos de las jornadas laborales más extensas.

Entonces, el Modelo 2 ofrece una visión más detallada de la relación entre género e ingresos. Los resultados sugieren que las diferencias entre hombres y mujeres no son constantes, sino que dependen de la intensidad de trabajo. En particular, los hombres parecen recibir mayores retornos económicos cuando trabajan jornadas completas o prolongadas, lo que evidencia que las recompensas asociadas al tiempo dedicado al trabajo no son iguales para ambos sexos.

Sin embargo, para facilitar la interpretación sustantiva de los coeficientes del modelo logístico interactivo, se calcularon los Efectos Marginales Promedio (AME).

```{r}

# Efectos Marginales Promedio
efectos_marginales <- avg_slopes(
  modelo2,
  variables = c(
    "edad_adulto_joven",
    "edad_adulto",
    "edad_mayor",
    "educ_secundaria",
    "educ_terc_inc",
    "educ_universitaria",
    "educ_posgrado",
    "horas_full_time",
    "horas_extendido",
    "horas_sobrecarga",
    "never_married",
    "div_sep",
    "widowed_other",
    "sex"
  ),
  slope = "dydx"
)

# Tabla estética
efectos_marginales |> 
  
  select(
    term,
    contrast,
    estimate,
    conf.low,
    conf.high,
    p.value
  ) |> 
  
  mutate(
    
    estimate_pct = paste0(round(estimate*100,2), "%"),
    
    interpretacion = case_when(
      estimate > 0 & p.value < 0.05 ~ "Aumenta prob. (Sig.)",
      estimate < 0 & p.value < 0.05 ~ "Reduce prob. (Sig.)",
      TRUE ~ "No significativo"
    )
    
  ) |> 
  
  select(
    term,
    contrast,
    estimate_pct,
    conf.low,
    conf.high,
    p.value,
    interpretacion
  ) |> 
  
  rename(
    `Predictor` = term,
    `Contraste` = contrast,
    `Efecto (Prob.)` = estimate_pct,
    `IC Inferior` = conf.low,
    `IC Superior` = conf.high,
    `Valor p` = p.value,
    `Interpretación` = interpretacion
  ) |> 
  
  knitr::kable(
    digits = 4,
    caption = "Efectos Marginales Promedio (AME) - Modelo 2"
  ) |> 
  
  kable_styling(
    bootstrap_options = c(
      "striped",
      "hover",
      "condensed",
      "responsive"
    ),
    full_width = FALSE,
    position = "center"
  ) |> 
  
  row_spec(
    row = which(efectos_marginales$p.value < 0.05),
    bold = TRUE,
    color = "black",
    background = "#e6f2ff"
  )
```

## GRAFICO DE BOSQUE PARA VISUALIZAR LOS RESULTADOS:

```{r}

df_plot_or <- broom::tidy(modelo2) |>
  filter(!term %in% c("(Intercept)", "educ_posgrado", "never_married")) |>
  mutate(
    lo_80 = estimate - qnorm(0.90)  * std.error,
    hi_80 = estimate + qnorm(0.90)  * std.error,
    lo_95 = estimate - qnorm(0.975) * std.error,
    hi_95 = estimate + qnorm(0.975) * std.error,
    lo_99 = estimate - qnorm(0.995) * std.error,
    hi_99 = estimate + qnorm(0.995) * std.error,
    across(c(estimate, starts_with("lo_"), starts_with("hi_")), exp),
    term_clean = case_match(
      term,
      "edad_adulto_joven"        ~ "Edad: Adulto joven",
      "edad_adulto"              ~ "Edad: Adulto",
      "edad_mayor"               ~ "Edad: Mayor",
      "educ_secundaria"          ~ "Educación secundaria",
      "educ_terc_inc"            ~ "Educación terciaria incompleta",
      "educ_universitaria"       ~ "Educación universitaria",
      "horas_full_time"          ~ "Horas: Full-time",
      "horas_extendido"          ~ "Horas: Jornada extendida",
      "horas_sobrecarga"         ~ "Horas: Sobrecarga",
      "div_sep"                  ~ "Divorciado/Separado",
      "widowed_other"            ~ "Viudo/Otro",
      "sexMale"                  ~ "Hombre",
      "horas_full_time:sexMale"  ~ "Interacción: Hombre × Full-time",
      "horas_extendido:sexMale"  ~ "Interacción: Hombre × Extendido",
      "horas_sobrecarga:sexMale" ~ "Interacción: Hombre × Sobrecarga",
      .default = term
    ),
    sig = p.value < 0.05
  )

ggplot(df_plot_or, aes(y = reorder(term_clean, estimate), x = estimate)) +
  geom_vline(xintercept = 1, linetype = "dashed", color = "gray40", linewidth = 0.8) +
  geom_linerange(aes(xmin = lo_99, xmax = hi_99), color = "#74ADD1", linewidth = 1) +
  geom_linerange(aes(xmin = lo_95, xmax = hi_95), color = "#4575B4", linewidth = 2.5) +
  geom_linerange(aes(xmin = lo_80, xmax = hi_80), color = "#313695", linewidth = 5) +
  geom_point(aes(color = sig), size = 3.5) +
  scale_color_manual(values = c("TRUE" = "#D73027", "FALSE" = "gray50"), guide = "none") +
 scale_x_log10(
  breaks = c(0.2, 0.5, 1, 2, 5, 10),
  labels = c("0.2", "0.5", "1", "2", "5", "10"),
  limits = c(0.15, 11)

  ) +
  labs(
    title    = "Odds Ratios del Modelo Logístico Interactivo",
    subtitle = "Intervalos de confianza: 80% (gruesa), 95% (media), 99% (fina)\nPuntos rojos = significativo (p<0.05), grises = no significativo",
    x        = "Odds Ratio (Escala Logarítmica)",
    y        = NULL,
    caption  = "Línea punteada: OR = 1 (ausencia de efecto).\nExcluidos por escala: educ_posgrado (OR ≈ 20) y never_married (OR ≈ 0.07)."
  ) +
  theme_minimal(base_size = 13) +
  theme(
    plot.title         = element_text(face = "bold", size = 15),
    plot.subtitle      = element_text(size = 11, color = "gray30"),
    panel.grid.minor   = element_blank(),
    panel.grid.major.y = element_blank(),
    axis.text.y        = element_text(face = "bold", size = 11),
    axis.text.x        = element_text(size = 10)
  )


```

El gráfico de Odds Ratios confirma los resultados obtenidos en la tabla del Modelo 2 y permite identificar con mayor claridad cuáles son los factores más importantes para explicar los ingresos altos.

En primer lugar, el nivel educativo aparece como el predictor más relevante, las categorías de educación universitaria y educación terciaria incompleta muestran los efectos positivos más fuertes, indicando que las personas con mayor formación tienen muchas más probabilidades de percibir ingresos superiores a USD 50.000. La categoría de posgrado no fue incluida en el gráfico porque presenta un efecto excepcionalmente alto (OR ≈ 20).

A su vez, los grupos de edad adulto joven, adulto y mayor presentan mayores probabilidades de alcanzar ingresos elevados en comparación con la categoría de referencia, lo que sugiere que la experiencia laboral acumulada juega un papel importante.

Las jornadas laborales full-time, extendidas y de sobrecarga también muestran efectos positivos y significativos, evidenciando que trabajar más horas está asociado con mayores ingresos.

Además, las interacciones entre sexo masculino y horas trabajadas resultan positivas y significativas, lo que indica que el beneficio económico de trabajar jornadas más extensas es mayor para los hombres que para las mujeres. En cambio, las categorías divorciado/separado y viudo/otro presentan efectos negativos, reflejando menores probabilidades de pertenecer al grupo de ingresos altos en comparación con las personas casadas.

Por lo tanto, el gráfico coincide con los resultados observados en la tabla y refuerza la idea de que la educación, la edad, las horas trabajadas y la interacción entre género y dedicación laboral son los principales factores asociados a la obtención de ingresos elevados.

## COMPARANDO MODELOS:

```{r}
bind_rows(
  broom::glance(modelo_base) |> mutate(Modelo = "1. Sin Interacción"),
  broom::glance(modelo2) |> mutate(Modelo = "2. Con Interacción")
) |>
  mutate(pseudo_r2 = 1 - (deviance / null.deviance)) |>
  select(Modelo, null.deviance, deviance, pseudo_r2, AIC, nobs) |>
  rename(
    `Deviance Nula`        = null.deviance,
    `Deviance Residual`    = deviance,
    `Pseudo-R² (McFadden)` = pseudo_r2,
    `Observaciones`        = nobs
  ) |>
  knitr::kable(
    digits  = c(0, 1, 1, 3, 1, 0),
    caption = "Métricas de Ajuste Global"
  ) |>
  kable_styling(
    bootstrap_options = c("striped", "hover", "condensed", "responsive"),
    full_width = FALSE,
    position   = "center"
  ) |>
  row_spec(
    row        = 2,
    bold       = TRUE,
    color      = "black",
    background = "#e6f2ff"
  )

```

## CONCLUSIONES:

En conclusion, si bien ambos modelos presentan un buen desempeño, el **Modelo 2** muestra resultados superiores. En particular, registra una menor Deviance Residual y un AIC más bajo, lo que indica un mejor ajuste a los datos sin aumentar excesivamente la complejidad del modelo. Además, el Pseudo-R² de McFadden también es levemente mayor. En conjunto, estos resultados sugieren que incorporar la interacción entre sexo y horas trabajadas aporta información relevante para explicar los ingresos, por lo que el Modelo 2 resulta la mejor opcion para el análisis.
